---
title: "Relatório de Qualidade do Ar: Ozônio e Radiação Solar"
subtile: "Relatório gerado pelo pipeline de _targets.R"
author: "Ananda Cristina Diniz"
lang: pt-BR
format: 
  html:
    embed-resources: true
---

```{r}
#| echo: false
targets::tar_load(c(dados, medias, modelo, figura))
```

O conjunto de dados original é composto por `r nrow(dados)` registros no total.
As médias mensais estão na @tbl-medias, e o modelo explica `r round(100 * summary(modelo)$r.squared, 1)`% da variação do ozônio, sobre os `r nobs(modelo)` dias em que as duas variáveis foram medidas.

```{r}
#| label: tbl-medias
#| tbl-cap: "Médias mensais de ozônio e de radiação solar"
#| echo: false
knitr::kable(medias)
```

A @fig-dispersao apresenta a relação entre as variáveis analisadas por meio do gráfico gerado pelo pipeline.

```{r}
#| label: fig-dispersao
#| fig-cap: "Ozônio contra radiação solar, com a reta ajustada"
#| echo: false
knitr::include_graphics(figura)
```

Por meio da análise, nota-se que o aumento da radição solar está associado a maiores concentrações de ozônio na atmosfera.