---
title: "Relatório de Internações"
subtitle: "Internações nos hospitais de uma região de saúde Unidade de observação: hospital"
author: Ananda Cristina Diniz
lang: pt-BR
format: 
  html:
    embed-resources: true
    code-fold: false

---

# Exercício 1: O documento e a leitura

Nesse exercício, será feita a leitura inicial dos dados utilizando o pacote `readr`, a fim de identificar o separador decimal, codificação, tipos de colunas e valores ausentes (`NA`).

```{r}
# Carregando os pacotes
library(tidyverse)
library(readr)

# 1. Leitura do cadastro
cadastro <- read_csv2(
  file = "dados/cadastro.csv",
  locale = locale(encoding = "ISO-8859-1"),
  na = c("", "NA", "N/A")
)

cadastro

# 2. Leitura do primeiro arquivo anual
ano_primeiro <- read_csv2(
  file = "dados/internacoes_2023.csv",
  locale = locale(decimal_mark = "."),
  col_types = cols(
    codigo = col_character(),
    .default = col_double()
  ),
  na = c("", "NA", "-", "NAO_INFORMADO")
)

ano_primeiro
```

# Exercício 2: Arrumar a tabela 

O objetivo desse exercício é converter a tabela para forma longa, com uma linha por unidade e mês, e dar à coluna de valores o nome do que ela mede, e não `value`. 

```{r}
library(tidyverse)

# 1. Definição dos níveis dos meses
meses_nivel <- c("jan", "fev", "mar", "abr", "mai", "jun", "jul", "ago", "set", "out", "nov", "dez")

# 2. Transformação para a forma longa
internacoes_longa <- ano_primeiro |>
  pivot_longer(
    cols = jan:dez,
    names_to = "mes",
    values_to = "internacoes"
  ) |>
  mutate(
    mes = factor(mes, levels = meses_nivel)
  )

internacoes_longa

# 3. Contagem das linhas da tabela longa e valores ausentes
n_linhas <- nrow(internacoes_longa)
n_ausentes <- sum(is.na(internacoes_longa$internacoes))

n_linhas
n_ausentes
```
## Comparação com o `LEIA-ME.txt`
No documento `LEIA-ME.txt`, o número de unidades com medições corresponde a 8, enquanto que número de linhas da tabela longa é `r n_linhas`, ou seja, 12 vezes o valor das unidades com medições.
Além disso, o número de valores ausentes (`r n_ausentes`) é igual a "meses sem registro" do primeiro ano no `LEIA-ME.txt`.

# Exercício 3: Juntar ao cadastro
O objetivo é juntar as tabelas `cadastro.csv` e `internacoes_longa`, mantendo todas as linhas da tabela longa. Além disso, na tabela juntada, deve ser criada a **medida relativa** com o `mutate()`.

```{r}
library(tidyverse)

# 1. Juntando a tabela longa ao cadastro
internacoes_cadastro <- internacoes_longa |>
  left_join(cadastro, by = "codigo", relationship = "many-to-one")

internacoes_cadastro

# 2. Conferindo se a junção não mudou o número de linhas
nrow(internacoes_longa) == nrow(internacoes_cadastro)

# 3. Criando a medida relativa: valor de cada mês por porte da unidade
internacoes_cadastro <- internacoes_cadastro |>
  mutate(medida_relativa = internacoes/ leitos)
internacoes_cadastro

# 4. Indentificando qual unidade do cadastro não tem medição alguma
unidade_sem_medicao <- cadastro |>
  anti_join(internacoes_longa, by = "codigo")

unidade_sem_medicao

```

## Consolidação das respostas
Após a junção das tabelas, o número de linhas não se alterou, e a unidade do cadastro sem medição alguma é `r unidade_sem_medicao`.